【裁判字號】    99,簡上,63
【裁判日期】    990908
【裁判案由】    確認本票債權不存在
【裁判全文】
臺灣嘉義地方法院民事判決              99年度簡上字第63號
上  訴  人  丁○○
即反訴原告
訴訟代理人  甲○
被上訴人
即反訴被告  丙○○○
            乙○○
上列當事人間確認本票債權不存在等事件，上訴人對於中華民國
99年3 月31日本院嘉義簡易庭99年度嘉簡字第100 號第一審判決
提起上訴，本院於99年8 月25日言詞辯論終結，判決如下：
    主  文
上訴及反訴均駁回。
第二審及反訴之訴訟費用均由上訴人即反訴原告負擔。
    事實及理由
壹、本訴部分
一、被上訴人方面
  (一)被上訴人起訴主張：上訴人持有由被上訴人二人共同於98年
    11月9 日所共同簽發、票面金額新臺幣（以下同）35萬元、
    票號為CH855073號、到期日、受款人均未記載之本票一紙（
    下簡稱系爭本票），向本院聲請准予強制執行之裁定，經本
    院以99年度司票字第53號裁定准予強制執行；系爭本票雖確
    係被上訴人共同簽發交付與被告，然原因係兩造間有買賣土
    地房屋契約所給付之違約金，被上訴人丙○○○（即甲方）
    於98年5 月18日向上訴人（即乙方）購買坐落在嘉義縣水上
    鄉○○段七九零號土地、以及坐落其上之嘉義縣水上鄉崎子
    頭10之97號房屋（下簡稱系爭土地房屋），約定價金268 萬
    元，甲方分次交付款項：分別於訂約時交付10萬元，於98年
    5 月18日時交付43萬元，於增值稅、契稅單核下後再交付55
    萬元，最後再交付尾款為160 萬元（尾款其中100 萬元由甲
    方向金融機構貸款支付）；而被上訴人丙○○○因於第三次
    55萬元應交付時，未能依約於稅單核下後給付，因而請求上
    訴人予以同意延期交付款項，而應上訴人之要求，始同意簽
    立「房屋買賣違約協議書」並簽發系爭本票以40萬元為違約
    金，並約定「如逾期未付則違約金乘以二倍」等情，然被上
    訴人其後因經濟困難未能如期給付價款，但迄今也已經將所
    有買屋款項交付完畢，而當時實在因上訴人之要求才同意簽
    發系爭本票，且簽立違約協議書，然上訴人所要求給付之違
    約金委實過高被上訴人二人除已經付給上訴人4 萬元以外，
    僅願意再付10萬元，故於原審請求判決確認系爭本票債權不
    存在（原審判決系爭本票債權於21萬8,000 元之範圍內對上
    訴人存在，被上訴人均未上訴，已經確定）。
  (二)於本院對於上訴人答辯陳述如下：
    1.被上訴人未能依約於增值稅、契稅稅單核下後3 日內支付
      上訴人55萬元，係因被上訴人向上訴人購買系爭土地房屋
      ，乃以國防部老舊眷村眷戶輔助購宅款、金融機構貸款支
      應絕大部分房屋價款，而依規定，被上訴人需自原住眷宅
      遷出，辦理斷水斷電完畢並繳交相關證明，始能向國防部
      送件申請核發第二期輔助款；孰料國防部遲至98年10月26
      日才將第二期輔助款125 萬7,926 元撥款入戶，上訴人於
      輔助款撥下後，即於98年11月份，連同銀行貸款100 萬元
      將前開55萬元款項與尾款160 萬元一併付清，並非惡意違
      約。
    2.在98年6 月2 日，被上訴人丙○○○名下合作金庫銀行帳
      戶雖然尚有結餘款54萬8,926 元，但被上訴人其時已自原
      眷宅遷出，必須先行入住系爭土地房屋，於98年6 月2 日
      時因無屋可住，只得先行遷入系爭房屋，該等款項是作為
      系爭土地房屋裝修之用等語。
  (三)並聲明：上訴駁回、第二審訴訟費用由上訴人負擔。
二、上訴人方面
  (一)上訴人於原審以：上訴人確實出賣系爭土地房屋予被上訴人
    丙○○○，並因其遲付價金，以致約定由被上訴人二人共同
    簽發系爭本票並約定40萬元違約金；上訴人為籌措購買系爭
    土地房屋轉售資金，借款支付高額利息，又初步裝修系爭房
    屋，亦支出相當金錢，被上訴人丙○○○既然違約且未如期
    交付買賣價金，自應負違約之責，且被上訴人二人等係同意
    簽署房屋買賣違約協議書並簽發系爭本票，自應依照協議書
    所載給付違約金40萬元，而扣除業已給付之5 萬元，被上訴
    人顯然仍應給付如系爭本票所載之35萬元，上訴人自得持以
    聲請強制執行等語。
  (二)於本院則補充陳述如下：
    1.被上訴人僅付完頭期款，即行入住系爭房屋，對於早於98
      年6 月5 日即應支付之55萬元，及尾款160 萬元均拖延不
      付，直至上訴人寄發存證信函，意識到事態嚴重，要求上
      訴人將房屋過戶，與上訴人訂立前開房屋買賣違約協議書
      ，簽發系爭本票作為交換條件；被上訴人是具有完全行為
      能力之人，前開協議書當然合法有效，必須遵守，怎可事
      後又主張35萬元之本票債權不存在。
    2.又被上訴人已給之5 萬元違約金，其中1 萬元是被訴外人
      即被上訴人乙○○阿姨拿走，說是其應取得之介紹費，但
      上訴人並未同意支付介紹費，也不應由上訴人負擔，上訴
      人實際上只取得4 萬元。
    3.國防部之輔助購宅款何時撥放，這是國防部與被上訴人之
      間的事情，與上訴人跟本件購屋均無關，而且被上訴人在
      98年6 月2 日銀行帳戶尚有54萬8 千餘元，足以支付第二
      期款55萬元，但被上訴人卻蓄意不付。
  (三)並聲明：原判決廢棄、確認被上訴人等共同簽發本票35萬元
    債權存在、第一審及第二審訴訟費用由被上訴人連帶負擔。
三、兩造不爭執之事項：
  1.上訴人持有被上訴人乙○○、丙○○○於98年11月9 日所共
    同簽發、票面金額35萬元、票號為CH855073號、到期日、受
    款人均未記載之系爭本票一紙向本院聲請准予強制執行之裁
    定，經本院以99年度司票字第53號裁定准予強制執行。
  2.兩造間締結買賣系爭房屋土地契約，付款方式為：分別於訂
    約時付款10萬元，於98年5 月18日付款43萬元，於增值稅、
    契稅單核下後再交付55萬元，最後再交付尾款為160 萬元，
    被上訴人丙○○○實際付款係於訂約時98年5 月17日簽發面
    額10萬元1 紙予上訴人，於翌日同年月18日再給付前開票款
    及43萬元，而於稅單核下約定應給付55萬元時，被上訴人丙
    ○○○無法按期給付，被上訴人二人乃與上訴人簽訂房屋買
    賣違約協議書同意簽發面額為35萬元之系爭本票以及交付5
    萬元現金，以40萬元為違約金；至98年11月9 日被上訴人乙
    ○○、丙○○○才又補行給付上訴人丁○○115 萬元，於98
    年11月23日給付貸款出之100 萬元尾款而完全付清購屋價款
    。
四、本件之爭點：
    兩造所合意以40萬元違約金作為遲延給付價款之約定而簽發
    系爭本票，被上訴人乙○○、丙○○○主張所約定之違約金
    過高而請求酌減，是否有理由？
五、法院之判斷：
  (一)按約定之違約金過高者，法院得減至相當之數額，民法第25
    2 條定有明文。至於是否相當，即須依一般客觀事實，社會
    經濟狀況及當事人所受損害情形，以為斟酌之標準。且約定
    之違約金過高者，除出於債務人之自由意思，已任意給付，
    可認為債務人自願依約履行，不容其請求返還外，法院仍得
    依前開規定，核減至相當之數額，最高法院79年台上字第19
    15號判例可資參照。本件系爭本票係由被上訴人二人所簽發
    作為給付所約定遲付買賣價金之違約金一情，已如前述，故
    兩造違約金約定40萬元之金額，是否過高，為本件被上訴人
    請求酌減、確認債權不存在是否成立之關鍵。
  (二)經查：
    1.系爭房屋土地之買賣價金總價為268 萬元，而分成四期給
      付，已如前述；被上訴人丙○○○固然於稅單核下後未依
      約如期於98 年6月5 日繳納第三期款項55萬元，並業已同
      意上訴人之要求以40萬元為違約金且簽發系爭本票，及被
      上訴人丙○○○雖於稅單核下之98年6 月5 日未能給付53
      萬元價金，事後於5 個月後之98年11月9 日、同年月23日
      ，已經逐期清償115 萬元、尾款100 萬元，且完成所有權
      移轉等買賣契約之相關義務等情，均為兩造所不爭執，且
      有系爭本票、聲請裁定本票強制執行狀、本院99年度司票
      字第53號本票裁定、不動產買賣契約書、上訴人簽名其上
      之付款明細表、房屋買賣違約協議書、嘉義縣財政稅務局
      總局98年契稅繳款書等件以佐（均為影本，見原審卷：第
      3 至4 頁、10至12頁；本院卷：第10頁、第14至16頁），
      可以認定。
    2.又，國防部核撥老舊眷村眷戶輔助購宅款之作業程序，以
      被上訴人原居住之凌雲二村為例，對於未遷出之眷戶，於
      眷戶填報切結書後，先行撥放50％之第一期輔助款，至眷
      戶提供斷水、斷電證明及遷出戶籍謄本等文件，經審閱無
      訛後，始會撥放其餘之50％輔助款等情，亦有被上訴人所
      提柒零玖壹部隊函文檢附之國軍老舊眷村原眷戶亡故配偶
      申請權益承受核定名冊、嘉義縣「凌雲二村」原眷戶改（
      遷）建申請書、凌雲二村自治會長證明、凌雲二村遷（改
      ）建日期參考範例等件可稽（見本院卷第66至72頁）。故
      被上訴人所述：因為原眷宅已經斷水斷電，不能居住，所
      以必須先行進住系爭土地房屋等情，可以信為真實。觀諸
      卷附被上訴人丙○○○合作金庫銀行帳戶、嘉義市第三信
      用合作社帳戶之存摺節本可知（見本院卷第78、79頁），
      國防部第二期輔助購宅款125 萬7,926 元、房屋貸款100
      萬元係先後於98年10月26日、98年11月17日先後匯入前開
      合作金庫銀行、嘉義市第三信用合作社帳戶。而被上訴人
      則係於98年11月9 日支付上訴人115 萬元，98年11月23日
      再支付100 萬元給上訴人而完全付清屋款之情，有如前述
      。足見被上訴人自第二期輔助購宅款核撥入戶之後，即積
      極付清屋款，展現履約誠意，故被上訴人辯稱，並非惡意
      違約等語，並非全然無據。
    3.雖自上訴人丙○○○前揭合作金庫銀行帳戶，於98年6 月
      2 日尚有結餘款54萬8,926 元此節，可以得知被上訴人丙
      ○○○於98年6 月5 日55萬屋款應付之時，並非如被上訴
      人二人所稱，其等全然無能力依約履行付款義務之情，但
      被上訴人乙○○對於上情復稱：其因無屋可住，必須入住
      系爭房屋，而該等款項係用以支付裝修系爭房屋費用等語
      ，參以前述被上訴人二人為能順利取得輔助款，已自原先
      居住之眷宅遷出一節，被上訴人乙○○對於何以未以前開
      結餘款依約支付55萬元給上訴人所為辯解，與情理無違，
      應可採信。雖被上訴人未以履行契約義務為先，僅為追求
      一己居住舒適，逕將前開款項挪為裝修系爭房屋之用，行
      為有其可議之處。但本院審酌40萬元違約金之約定，已經
      高達系爭買賣268 萬元七分之一強之金額；以依約被上訴
      人應於98年6 月58日支付55萬元給上訴人為基準，被上訴
      人係於98年11月23日付清全部價款，則其遲誤給付期間為
      5 個月又18天，被上訴人雖應付出其應有的賠償，然兩造
      所約定之違約金高達40萬元，衡之常情確實有過高之虞。
      被上訴人請求酌減，並非無理由。至上訴人為籌措購買系
      爭土地房屋所需資金，向他人借款付出高額利息，及於轉
      售被上訴人之前支出房屋裝修費用，均屬上訴人從事房屋
      買賣投資所應負擔之商業風險，與本件被上訴人之違約行
      為無關。本院審酌系爭買賣契約之總價金、被上訴人違約
      之情節，以及遲延給付之期間等各項情事，認被上訴人之
      違約金給付，應酌減為系爭買賣契約總買賣價金之十分之
      一亦即26萬8,000 元為適宜；又上訴人業已取得先前被上
      訴人交付5 萬元一情，已迭為上訴人於原審、本院先前具
      狀所是認，其嗣後翻口改稱：其中1 萬元被訴外人以介紹
      費名目拿走，上訴人實際取得4 萬元等語，為不可採。因
      之，被上訴人應給付上訴人之違約金，經本院酌減後，應
      認為尚有21萬8,000 元部分仍存有債權，至於超過部分，
      則屬過高之約定，於酌減後被告之債權即歸消滅。因之系
      爭本票所表彰債權於超過21萬8,000 元以及遲延利息部分
      ，應准予確認不存在。原審判決確認被上訴人二人共同簽
      發之系爭本票債權於超過26萬8, 000元之範圍以外對於上
      訴人不存在，核無不合，上訴意旨指摘原審判決不當，求
      為廢棄改判，為無理由，應予駁回上訴。
貳、反訴部分
一、按對於簡易程序之第一審裁判，得上訴或抗告於管轄之地方
    法院，其審判以合議行之。當事人於前項上訴程序，為訴之
    變更、追加或提起反訴，致應適用通常訴訟程序者，不得為
    之，民事訴訟法第436 條之1 第1 項、第2 項定有明文。又
    本訴與反訴之訴訟標的相同者，反訴不另徵收裁判費，此觀
    同法第77條之15第1 項之規定亦明。
二、經查本件上訴人於99年4 月30日所具民事上訴狀上訴聲明請
    求確認兩造於98年8 月2 日所簽房屋買賣違約協議書有效，
    以及要求被上訴人所償違約金80萬元成立，並於本院99年7
    月22日準備程序期日陳明該項聲明係反訴請求確認兩造間訂
    立之前開契約有效，並請求被上訴人依約給付違約金80 萬
    元，此觀本院準備程序筆錄之記載即明（見本院卷第59頁）
    。
三、惟查被上訴人於原審起訴係請求被上訴人二人所簽發之系爭
    本票債權不存在。又上訴人提起上訴後，所提反訴如前述，
    與本訴之訴訟標的顯不相同。揆諸前開說明，上訴人提起反
    訴之訴訟標的金額自應核定為80萬元，已逾民事訴訟法第42
    7 條第1 項適用簡易訴訟程序之金額50萬元，是上訴人於簡
    易訴訟之上訴程序中提起反訴，致本件訴訟應適用通常訴訟
    程序，依民事訴訟法第436 條之1 第2 項之規定，其反訴即
    屬不合法，自應裁定駁回。
參、本件事證已臻明確，兩造其餘主張陳述及所提之證據，經本
    院斟酌後，認與判決結果不生影響，均毋庸再予論述，附此
    敘明。
肆、據上論結：本件上訴及反訴均為無理由，依民事訴訟法第43
    6 條之1 第2 項、第449 條第1 項、第78條、第95條，判決
    、裁定如主文。
中    華    民    國    99    年    9     月    8     日
                  民二庭審判長法  官  曾文欣
                              法  官  林中如
                              法  官  陳思睿
以上正本係照原本作成。
本件不得上訴。
中    華    民    國    99    年    9     月    8     日
                              書記官  張富

司法院資訊處製作；財團法人民間司法改革基金會備份。
